ACORDAO-COMPLETO-2567636

ACÓRDÃO 1771/2023 ATA 4/2023 - SEGUNDA CÂMARA

VISTOS, relatados e discutidos estes autos de aposentadoria, em que se examina, nesta fase processual, pedido de reexame interposto contra o Acórdão 2253/2022-TCU-Segunda Câmara, da relatoria do Ministro Aroldo Cedraz;
ACORDAM os Ministros do Tribunal de Contas da União, reunidos em sessão da Segunda Câmara, diante das razões expostas pelo Relator e com fundamento nos arts. 1º, inciso V; e 39, inciso II, da Lei 8.443/92, c/c os arts. 1º, inciso VIII; 143, inciso II; e 259, inciso II, do Regimento Interno, em:
9.1. conhecer dos pedidos de reexame interpostos pela Diretoria do Pessoal Civil da Marinha e por Humberto Avena de Castro Júnior e, no mérito, dar-lhes provimento de modo a tornar sem efeito o Acórdão 2253/2022-TCU-Segunda Câmara e considerar legais os atos de Humberto Avena de Castro Junior, Evandro Rodrigues de Albuquerque e Dalton Vilella Camilher, concedendo-lhes registro; e
9.2. dar ciência desta deliberação aos recorrentes e aos demais interessados.

Pedido de reexame interposto contra acórdão que julgou ilegais os atos de concessão de aposentadoria.

Segunda Câmara

Comando da Marinha.

3. Recorrentes: Diretoria do Pessoal Civil da Marinha; Humberto Avena de Castro Júnior (CPF XXX.913.057-XX).

13.1. Ministros presentes: Aroldo Cedraz (na Presidência), Augusto Nardes (Relator) e Antonio Anastasia.
13.2. Ministro-Substituto convocado: Marcos Bemquerer Costa.

AUGUSTO NARDES

Ministro Aroldo Cedraz.

Adoto como parte integrante deste relatório a instrução transcrita a seguir com os ajustes de forma pertinentes, a qual foi elaborada no âmbito da então Secretaria de Recursos (Serur) e cujo encaminhamento teve a anuência do dirigente daquela unidade e do Ministério Público junto ao TCU (peças 42 a 44) :
	"INTRODUÇÃO
	1.	Trata-se de pedido de reexame interposto pelo Diretoria do Pessoal Civil da Marinha (peça 23) e pelo Sr. Humberto Avena de Castro Júnior (peça 33) contra o Acórdão 2253/2022-TCU-Segunda Câmara (peça 18) , que teve como relator o Excelentíssimo Senhor Ministro Aroldo Cedraz.
	1.1. A decisão recorrida foi prolatada nos seguintes termos:
VISTOS, relatados e discutidos estes autos de atos concessão de aposentadoria emitidos pelo Comando da Marinha, submetidos, para fins de registro, à apreciação do Tribunal de Contas da União;
ACORDAM os Ministros do Tribunal de Contas da União, reunidos em Sessão da Segunda Câmara, diante das razões expostas pelo Relator, com fundamento nos arts. 71, inciso III, da Constituição Federal; 1º, inciso V, e 39, inciso II, da Lei 8.443/1992; 260, § 1º, do Regimento Interno/TCU, c/c o art. 19, inciso II, da IN TCU 78/2018, em:
9.1. considerar ilegais os presentes atos de concessão de aposentadoria, negando-lhes o respectivo registro;
9.2. dispensar o ressarcimento das quantias indevidamente recebidas de boa-fé, consoante o disposto no Enunciado nº 106 da Súmula de Jurisprudência deste Tribunal;
9.3. determinar ao Comando da Marinha que:
9.3.1. faça cessar todo e qualquer pagamento relativo aos atos impugnados, ajustando os proventos de Dalton Vilella Camilher para a proporção de 34/35 avos, e os de Humberto Avena de Castro Junior e Evandro Rodrigues de Albuquerque para a proporção de 33/35 avos, calculados pela média das remunerações, comunicando ao TCU, no prazo máximo de 15 (quinze) dias, sob pena de ressarcimento das quantias pagas após essa data pelo responsável;
9.3.2. emita novos atos de concessão de aposentadoria, no prazo de 30 (trinta) dias, e submeta-os ao Tribunal, após suprimida a irregularidade que ensejou a apreciação pela ilegalidade;
9.3.3. dê ciência do inteiro teor da deliberação aos interessados, no prazo de 15 (quinze) dias, alertando-os de que o efeito suspensivo proveniente da interposição de eventual recurso perante o TCU não exime a devolução dos valores percebidos indevidamente após as respectivas notificações, caso o recurso não seja provido;
9.3.4. envie a este Tribunal, no prazo de 30 (trinta) dias, documentos comprobatórios da ciência dos interessados quanto ao julgamento deste Tribunal (grifos acrescidos) .
	HISTÓRICO
	2. Trata-se do reexame dos atos de concessão de aposentadoria de Humberto Avena de Castro Junior, Evandro Rodrigues de Albuquerque e Dalton Vilella Camilher, vinculados ao Comando da Marinha.
	2.1. Concluiu-se pela ilegalidade dos atos, em vista de constar, em cada ato, averbação de tempo insalubre anterior ao regime estatutário, sem que fossem encaminhadas as respectivas certidões emitidas pelo INSS ou laudo oficial que atestassem as condições em que os interessados laboravam.
	2.2.  Sendo assim, no caso de Evandro Rodrigues de Albuquerque, excluindo-se o tempo insalubre anterior à Lei 8.112/1990 (1 ano, 3 meses e 16 dias) , só restam ao interessado 33 anos, 11 meses e 4 dias de tempo de serviço para sua aposentação, os quais só são suficientes para se manter aposentado com proventos proporcionais a 33/35 avos de seus proventos, calculados pela média das remunerações.
	2.3. No caso de Humberto Avena de Castro Junior, excluindo-se o tempo insalubre anterior à Lei 8.112/1990 (2 anos e 2 meses) , só restam ao interessado 33 anos, 9 meses e 22 dias de tempo de serviço para sua aposentação, os quais só são suficientes para se manter aposentado com proventos proporcionais a 33/35 avos de seus proventos, calculados pela média das remunerações.
	2.4. Por fim, com relação a Dalton Vilella Camilher, excluindo-se o tempo insalubre anterior à Lei 8.112/1990 (3 anos e 22 dias) , só restam ao interessado 34 anos, 8 meses e 18 dias de tempo de serviço para sua aposentação, os quais só são suficientes para se manter aposentado com proventos proporcionais a 34/35 avos de seus proventos, calculados pela média das remunerações.
	ADMISSIBILIDADE
	3.	Reiteram-se os exames preliminares de admissibilidade do Sar/Serur (peças 24 e 35) , ratificados às peças 27 e 37, pelo Excelentíssimo Sr. Ministro João Augusto Ribeiro Nardes, que entendeu pelo conhecimento do recurso, suspendendo-se os efeitos dos subitens 9.1, 9.3, 9.3.1 e 9.3.2 do Acórdão 2253/2022-TCU-Segunda Câmara, nos termos do art. 48 da Lei 8.443/92 c/c arts. 285 e 286, parágrafo único, do Regimento Interno/TCU.
	4. Delimitação
	4.1. Constitui objeto destes recursos esclarecer se os documentos carreados pelos recorrentes comprovam o tempo ponderado exercido em condições especiais.
	Do cômputo ponderado do tempo de serviço prestado em condições especiais
	5.1. Os recorrentes defendem que os interessados têm direito ao cômputo ponderado do tempo de serviço prestado em condições especiais, com base nos documentos de peça 23, p. 3-39.
	Análise:
	5.2. Segue abaixo tabela que esquematiza os documentos carreados pelos recorrentes:
	NOME
	Profissão
	Laudo
	Perfil Profissiográfico Previdenciário
	Declaração de tempo de atividade especial
	Tempo adicional ponderado

	Evandro Rodrigues de Albuquerque
	Engenheiro de Segurança do Trabalho
	Peça 23, p. 31-35.
	Peça 23, p. 36-37
	Peça 23, p.38-39
	1 ano, 3 meses e 16 dias

	Humberto Avena de Castro Junior
	Delineador
	Peça 23, p. 3-7
	Peça 23, p. 8-9
	Peça 23, p. 10
	2 anos e 2 meses

	Dalton Vilella Camilher
	Engenheiro Eletrônico
	Peça 23, p. 12-26
	Peça 23, p. 27-29
	Peça 23, p. 30
	3 anos e 22 dias

	5.5. Conforme tabela supra, foram apresentados os devidos laudos periciais, que comprovam o exercício, pelos interessados, de atividades em condições especiais. Posta assim a questão, entende-se que não mais subsiste a razão para o julgamento pela ilegalidade das aposentadorias em reexame.
	5.6. Nesse sentir, opina-se pelo provimento dos pedidos de reexame, tornando insubsistente o acórdão recorrido e o julgando-se legais os atos de peças 3, 4 e 5, determinando-se os seus registros.
	CONCLUSÃO 
	6.	Diante do exposto, entende-se que os interessados têm direito ao cômputo ponderado do tempo de serviço prestado em condições especiais e, por via de consequência, deve-se julgar legais os atos de peças 3, 4 e 5, determinando-se os seus registros.
	PROPOSTA DE ENCAMINHAMENTO
	7.	Ex positis, propõe-se que o Tribunal de Contas da União:
conheça dos recursos interpostos, para, no mérito, dar-lhes provimento, tornando-se insubsistente o Acórdão 2253/2022-TCU-Segunda Câmara, julgando-se legais os atos de peças 3, 4 e 5 e determinando-se os seus registros;
informe os recorrentes e demais interessados do acórdão a ser proferido, destacando que o relatório e o voto que o fundamentam podem ser acessados por meio do endereço eletrônico www.tcu.gov.br/acordaos."
	É o relatório.

Fabiana Quintanilha de Moraes (182.633/OAB-RJ), entre outros, representando Humberto Avena de Castro Junior.

Procuradora-Geral Cristina Machado da Costa e Silva.

PESSOAL. APOSENTADORIA JULGADA ILEGAL. PEDIDO DE REEXAME. CONHECIMENTO. COMPROVAÇÃO DE EXERCÍCIO EM CONDIÇÕES ATIVIDADES ESPECIAIS. ARGUMENTOS SUFICIENTES PARA REVER A DECISÃO RECORRIDA. PROVIMENTO PARA TORNAR SEM EFEITO O ACÓRDÃO PROLATADO.

APOSENTADORIA (APOS)

Secretaria de Recursos (Serur).

Trata-se de pedidos de reexame, em processo de aposentadoria, interpostos pela Diretoria do Pessoal Civil da Marinha e por Humberto Avena de Castro Júnior contra o Acórdão 2253/2022-TCU-Segunda Câmara, da relatoria do Ministro Aroldo Cedraz.
2.	 No âmbito da deliberação recorrida, este Tribunal julgou ilegais os atos de aposentadoria de Humberto Avena de Castro Júnior, Evandro Rodrigues de Albuquerque e Dalton Vilella Camilher, negando-lhes registro, tendo em vista as averbações de tempo insalubre anterior ao regime estatutário, sem que fossem encaminhadas as respectivas certidões emitidas pelo INSS ou laudo oficial que atestassem as condições em que os interessados laboravam. 
3.	 Inconformados com a decisão desta Corte, os recorrentes alegam, de mais relevante, que os documentos carreados comprovam o tempo ponderado exercido em condições especiais.
4.	A então Secretaria de Recursos (Serur) analisou o pedido de reexame interposto e propôs, com o aval do Ministério Público junto ao TCU (MPTCU) , o seu provimento, ante a comprovação do exercício de atividades em condições especiais.
5.	Manifesto minha concordância com o encaminhamento uniforme proposto nos autos e adoto seus fundamentos como razões de decidir. De fato, foram apresentados os devidos laudos periciais que comprovam o exercício de atividades em condições especiais dos ex-servidores Humberto Avena de Castro Júnior, Evandro Rodrigues de Albuquerque e Dalton Vilella Camilher (peça 23, p. 3-7, 12-26 e 31-35) e, restando comprovado que não há irregularidade, os referidos atos podem ser considerados legais.
	Ante o exposto VOTO pela adoção da minuta de acórdão que submeto à apreciação.
	
TCU, Sala das Sessões, em 7 de março de 2023.
Ministro JOÃO AUGUSTO RIBEIRO NARDES 
Relator